ACORDAO-COMPLETO-2399110

ACÓRDÃO 7092/2020 ATA 21/2020 - PRIMEIRA CÂMARA

VISTOS, relatados e discutidos estes autos de tomada de contas especial instaurada, pela Fundação Nacional de Saúde - Funasa, ante a impugnação parcial de despesas realizadas com recursos repassados por força do Convênio 1.146/2004 (Siafi 506219) , celebrado entre a Funasa e a Pikatoti Associação Kamoko, tendo por objeto a execução de ações complementares à saúde indígena no âmbito do Distrito Sanitário Especial Indígena de Kayapó/PA,
ACORDAM os Ministros do Tribunal de Contas da União, reunidos em Sessão da 1ª Câmara, diante das razões expostas pelo Relator, em:
9.1. julgar irregulares, com fundamento nos arts. 1º, inciso I, 16, inciso III, alíneas "a" e "b", da Lei nº 8.443, de 16 de julho de 1992, c/c os arts. 19 e 23, inciso III, da mesma Lei e com os arts. 1º, inciso I, 209, incisos I e II, 210 e 214, inciso III, do Regimento Interno, as contas da Pitkatoti Associação Kamoko e do sr. Kayôrê Kayapó, então Presidente daquela entidade, e condená-los, solidariamente, ao pagamento das quantias discriminadas no quadro a seguir, com a fixação do prazo de quinze dias, a contar das notificações, para comprovarem, perante o Tribunal (art. 214, inciso III, alínea "a", do Regimento Interno) , o recolhimento das dívidas aos cofres da Fundação Nacional de Saúde - Funasa, atualizadas monetariamente e acrescidas dos juros de mora, calculados a partir das respectivas datas, até as datas dos recolhimentos, na forma prevista na legislação em vigor:
	Data
	Valor (R$) 
	Data
	Valor (R$) 
	Data
	Valor (R$) 

	9/3/2006
	185,66
	11/5/2006
	237.996,96
	8/6/2006
	200.000,00

	19/9/2006
	686.825,65
				
9.2. autorizar, desde logo, nos termos do art. 28, inciso II, da Lei nº 8.443, de 1992, a cobrança judicial das dívidas, caso não atendidas as notificações;
9.3. enviar cópia deste Acórdão à Procuradoria da República no Estado do Pará.

Tomada de contas especial instaurada ante a impugnação parcial de despesas realizadas com recursos repassados por força de Convênio tendo por objeto a execução de ações complementares à saúde indígena no âmbito do Distrito Sanitário Especial Indígena de Kayapó/PA

Primeira Câmara

Pikatoti Associação Kamoko, CNPJ 04.581.325/0001-66.

3.	Responsáveis: Kayôrê Kayapó, CPF XXX.085.732-XX; Pikatoti Associação Kamoko, CNPJ 04.581.325/0001-66.

13.1. Ministros presentes: Walton Alencar Rodrigues (Presidente), Benjamin Zymler e Bruno Dantas.
13.2. Ministro-Substituto convocado: Marcos Bemquerer Costa.
13.3. Ministros-Substitutos presentes: Augusto Sherman Cavalcanti (Relator) e Weder de Oliveira.

ACORDAO-COMPLETO-2478311

Acórdão de Relação 8754/2021 - Primeira Câmara

Acórdão de Relação

ACORDAO-COMPLETO-2423497

Acórdão de Relação 3339/2021 - Primeira Câmara

AUGUSTO SHERMAN

Cuidam os autos de tomada de contas especial instaurada, pela Fundação Nacional de Saúde - Funasa, ante a impugnação parcial de despesas realizadas com recursos repassados por força do Convênio 1.146/2004 (Siafi 506219) , celebrado entre a Funasa e a Pikatoti Associação Kamoko, tendo por objeto a execução de ações complementares à saúde indígena no âmbito do Distrito Sanitário Especial Indígena de Kayapó/PA.
2.	No que se refere ao conteúdo deste feito, às medidas saneadoras e análises levadas a efeito, assim como quanto às conclusões e propostas de encaminhamento apresentadas pela área técnica desta Casa, adoto como relatório a instrução constante da peça 38, a qual contou com concordância do Diretor da Área (peça 39) e do Secretário de Controle Externo da Secex-TCE (peça 40) , passando a transcrevê-la, com os eventuais ajustes de forma julgados pertinentes:
"INTRODUÇÃO
1. Cuidam os autos de tomada de contas especial instaurada pela Fundação Nacional de Saúde (Funasa/MS) , em desfavor da Pikatoti Associação Kamoko (CNPJ 04.581.325/0001-66) e do Sr. Kayôrê Kayapó (CPF XXX.085.732-XX) , presidente da entidade no período de 23/4/2006 a 10/2006, em razão da impugnação parcial das despesas do objeto pactuado no Convênio 1.146/2004 (Siafi 506219) , celebrado entre a Funasa e a entidade mencionada, tendo por objeto a execução de ações complementares à saúde indígena no âmbito do Distrito Sanitário Especial Indígena de Kayapó/PA (peça 1, p. 74-82) .
 
HISTÓRICO
2. Os valores iniciais para execução do convênio importaram na quantia de R$ 2.111.949,66, segundo a cláusula quinta do termo de convênio (peça 1, p. 77) , mas sendo aditado posteriormente, consoante ver-se-á ao longo da presente instrução. 
3. Segundo consta da cópia do documento localizado à peça 1, p. 80, o convênio teria vigência inicial de doze meses, contados a partir da data da assinatura, esta ocorrida no dia 1º/9/2004 (peça 1, p. 74) .
4. Os recursos do convênio, até a quinta parcela, foram repassados por meio das ordens bancárias 2004OB902890, no valor de R$ 187.000,00; 2004OB903739, também no valor de R$ 187.000,00; OBs 2004OB904460 (R$ 111.000,00) ; 2004OB904461 (R$ 8.000,00) ; 2004OB905113 (R$ 278.800,00) ; 2004OB907150 (R$ 159.200,00) ; e 2005OB900265 (R$ 406.100,00) , consoante informação assente no documento intitulo 'Roteiro de Análise Preliminar' (Prestação de Contas) (peça 4, p. 140-143) . 
4.1. As demais parcelas repassadas para a consecução do convênio foram as seguintes: sexta parcela, por meio da OB 2005OB901586 (R$ 512.600,00) ; sétima parcela, pela OB 2005OB904330 (R$ 629.106,15) ; oitava por meio da OB 2005OB906768 (R$ 682.480,00) ; nona parcela, OB 2005OB909677 (R$ 150.000,00) ; décima parcela, por meio da OB 2006OB902112 (R$ 722.000,00) ; décima primeira parcela, OBs 2006OB904378 (R$ 237.996,96) e 2006OB000642 (R$ 200.000,00) ; e décima segunda parcela, OB 2006OB909982 (R$ 686.825,65) (peça 14, p. 62-63) . 
4.2. Assim, os recursos repassados à entidade convenente podem ser resumidos na tabela abaixo:
	Data
	Valor (R$) 
	Ordens bancárias

	14/7/2004
	187.000,00
	2004OB902890

	23/8/2004
	187.000,00
	2004OB903739

	23/9/2004
	111.000,00
	2004OB904460

	23/9/2004
	8.000,00
	2004OB904461

	14/10/2004
	278.800,00
	2004OB905113

	10/12/2004
	159.200,00
	2004OB907150

	10/1/2005
	406.100,00
	2005OB900265

	7/3/2005
	512.600,00
	2005OB901586

	31/5/2005
	629.106,15
	2005OB904330

	13/9/2005
	682.480,00
	2005OB906768

	30/12/2005
	150.000,00
	2005OB909677

	9/3/2006
	722.000,00
	2006OB902112

	11/5/2006
	237.996,96
	2006OB904378

	8/6/2006
	200.000,00
	2006OB000642

	19/9/2006
	686.625,65
	2006OB909982

	Total
	5.157.908,76
	
4.3. A conta específica utilizada para efetuar a movimentação financeira foi a 14.288-3, agência 2.517-8, do Banco do Brasil, conforme extratos assentes na peça 2, p. 129-134 e 177-178. 
5. Ainda segundo as informações contidas no 'Roteiro de Análise de Prestação de Contas' (peça 2, p. 179-183) , houve a aprovação do restante de parte da primeira parcela dos recursos transferidos, no valor de R$ 1.268,17, bem como a aprovação de R$ 183.542,61, correspondente a 98% da segunda parcela.
6. O convênio apresentou, ainda, o primeiro termo aditivo para um aporte de recursos no montante de R$ 119.000,00 (peça 2, p. 69-70) , o segundo, para aportar a quantia de R$ 278.800,00 (peça 2, p. 98-99) , o terceiro aditivo simplificado visando ao aporte de R$ 159.200,00 (peça 3, p. 24-25) , o quarto aditivo, este com repasse de R$ 30.000,00 (peça 3, p. 52-53) , o quinto termo aditivo, com repasse de R$ 400.300,00 (peça 3, p. 58-59) . 
6.1. O sexto termo aditivo teve por objeto a integração do novo plano de trabalho do convênio (peça 3, p. 191-192) , enquanto o sétimo aditivo visou o aporte da quantia de R$ 512.600,00 ao ajuste aqui tratado (peça 3, p. 197) .
6.2. O oitavo termo aditivo visou ao estabelecimento de aporte adicional de recursos no valor de R$ 217.856,49 (peça 5, p. 94-95) , enquanto o nono termo aditivo destinou a quantia de R$ 411.249,66 (peça 5, p. 100-101) .
6.3. O décimo termo aditivo prorrogou o convênio até a data de 1º/7/2006 (peça 5, p. 126-127) . O décimo-primeiro termo aditivo visou à suplementação de recursos financeiros na execução do ajuste, sendo este no valor de R$ 1.992.476,96, mas tendo-se empenhado naquela oportunidade a quantia de R$ 682.480,00 (peça 6, p. 193-195) .
6.4. O décimo-segundo termo aditivo visou à transferência da quantia de R$ 150.000,00 para a consecução do objeto do convênio (peça 8, p. 49-50) , enquanto o décimo-terceiro tratou da integração ao novo plano de trabalho do convênio (peça 8, p. 75-78) .
6.5. O décimo-quarto termo aditivo teve como objeto o aporte da quantia de R$ 722.000,00 à conta do convênio (peça 8, p. 162-163) . Já o décimo-quinto aditivo teve como objeto integrar o novo plano de trabalho do convênio (peça 8, p. 181-183) .
6.6. O décimo-sexto termo aditivo tratou do aporte da quantia de R$ 237.996,96 para a execução do ajuste (peça 10, p. 53-56) , enquanto o décimo-sétimo aditivo visou ao aporte da quantia de R$ 200.000,00 (peça 10, p. 170-172) .
6.7. O décimo-oitavo aditivo do ajuste prorrogou o convênio por mais doze meses da última prorrogação, passando até a data de 2/7/2007 (peça 11, p. 7-10) , enquanto o décimo-nono aportou mais recursos, no valor de R$ 686.825,65 (peça 11, p. 72-77) .
6.8. O Parecer Técnico 36/2006 (peça 12, p. 172) solicitou a retificação da prorrogação do convênio com base na falta de interesse do convenente na dilação do ajuste (peça 12, p. 171) .
7. À peça 3, p. 150-151, consta a Notificação 1.508 SEAPC/COPON/CGCON, de 13/12/2004, solicitando ao convenente justificar despesas com pagamento de pessoal (mês de setembro) , devolver à conta do convênio a quantia de R$ 5.892,73, bem como justificar algumas ocorrências de realização de despesas com aquisições contratações sem a observância da Lei de Licitações e do dispositivo do art. 27, da IN/STN 01/1997, devendo encaminhar termos de adjudicação e homologação e das justificativas de dispensa de licitação, além dos relatórios de execução físico-financeira e conciliações bancárias. 
8. Os documentos contendo a prestação de contas parcial constam da peça 4, p. 18-139. O Parecer Financeiro 185/2005 (peça 6, p. 148-149) atestou a execução da parcela do convênio no valor de R$ 512.600,00, correspondente à sexta parcela, tendo atestado a boa e regular aplicação do equivalente a 99,29% dos recursos transferidos, sendo R$ 5.158,12 relativos à quinta parcela e R$ 508.934,24 correspondentes à sexta parcela (peça 6, p. 151) . 
8.1. Os elementos assentados na peça 7, p. 28-199 e peça 8, p. 2-29 tratam-se de mais uma análise documental parcial da prestação de contas do convênio. 
8.2. O Parecer Financeiro 06/2006 tratou da análise da prestação de contas dos recursos no valor de R$ 682.480,00, correspondentes à oitava parcela dos recursos repassados, mais o saldo da prestação anterior, tendo sido considerado 100% aprovado (peça 10, p. 2-3) .
9. O Relatório de Auditoria circunstanciou os fatos relativos à execução do convênio aqui tratado, tendo concluído que a convenente cumpriu em parte as exigências relativas à execução do plano de trabalho (peça 12, p. 189-199 e peça 13, p. 2-5) .
10. A Notificação 248 SEAPC/COPON/CGCON, de 18/2/2008, solicitou ao convenente alguns documentos acerca da execução do ajuste, bem como a necessidade de a entidade efetuar o ressarcimento da quantia de R$ 854.342,04 (peça 13, p. 33-34) , considerando várias irregularidades na execução do ajuste.
11. A Funasa efetuou a instauração do processo de tomada de contas especial, tendo ocorrido a análise dos fatos relativos à instauração do processo de cobrança, conforme se verifica nos elementos de peça 13, p. 55-86.
12. O Relatório de Tomada de Contas Especial 005/2016 circunstanciou as ocorrências relacionadas à instauração do processo de que tratam os presentes autos (peça 14, p. 147-176) , que concluiu pela responsabilidade Pikatoti Associação Kamoko (CNPJ 04.581.325/0001-66) e do Sr. Kayôrê Kayapó (CPF XXX.085.732-XX) , solidariamente, pelo débito original no valor de R$ 1.125.008,27, cujo valor atualizado até a data de 16/11/2011 somava a quantia de R$ 2.375.817,20.
12.1. O Item V do relatório do tomador de contas (peça 14, p. 168) , com base no descumprimento da alínea 'd', do inciso III, do art. 38, da IN/STN 1/1997, bem como o Decreto-Lei 200, de 25/2/1967, Decreto n. 93.872 de 23/12/86, artigo 148, impugnou parcialmente as despesas da execução do convênio, com base na tabela abaixo:
	Data
	Valor (R$) 
	Localização

	9/3/2006
	186,66
	Peça 14, p. 168

	11/5/2006
	200.000,00
	Peça 14, p. 168

	8/6/2006
	237.996,96
	Peça 14, p. 168

	19/9/2006
	686.825,65
	Peça 14, p. 168

	Total
	1.125.009,27
	
13. O Relatório de Auditoria 531/2018 (peça 15, p. 4-7) relatou os fatos que ensejaram a instauração da presente tomada de contas especial, tendo concluído ao final que houve um dano ao Erário, no valor atualizado até 16/12/2015, de R$ 3.228.718,95, que seriam de responsabilidade solidária do Sr. Kayôrê Kayapó, presidente da entidade convenente à época, bem como da entidade convenente Pikatoti Associação Komoko. 
14. Concluída a tomada de contas especial no âmbito do Departamento de Auditoria da Funasa, a Secretaria Federal de Controle Interno, com fundamento no seu Relatório de Auditoria 531/2018 (peça 15, p. 4-7) , certificou a irregularidade das contas (peça 15, p. 8) e a autoridade ministerial competente tomou conhecimento dos fatos, na forma regulamentar, determinando o encaminhamento das presentes contas a este Tribunal (peça 15, p. 8) .
15. À peça 16 dos autos, consta a instrução inicial em que foram efetuadas as análises relativas aos documentos constantes dos autos, tendo sido efetuada proposta de citar o responsável constante do preâmbulo da presente instrução. O Secretário da então Secex/TCE (peça 18) corroborou a proposta efetuada no documento da peça 16, tendo então sido emitidos os ofícios de citação (peças 21 e 22) , conforme os avisos de recebimentos correspondentes (peças 23 a 26) . 
16. Não tendo sido logrado êxito em relação aos ofícios enviados, procedeu-se às citações por meio de editais constantes das peças 31 e 34, respectivamente, Editais 034/2019-TCU/Secex-TCE, de 8 de maio de 2019 e 0188/2019-TCU/Secex-TCE, de 19 de outubro de 2019) , consoante comprovação de publicação no DOU (peças 35 e 36) . 
17. A despeito de terem sido efetuadas as citações válidas em relação aos responsáveis constantes dos autos, nenhum deles apresentou as suas alegações de defesa ou recolheu os débitos, podendo, nos termos do art. 12, §3º, ser considerados revéis.
ANÁLISE DOS PRESSUPOSTOS DE PROCEDIBILIDADE DA IN 71/2012
Verificação de Eventual Prejuízo ao Contraditório e Ampla Defesa
18. A primeira tentativa de notificação dos responsáveis data de 18/2/2008, conforme consta do Relatório do Tomador de Contas Especial (peça 14, p. 169) , período em que foi emitido a Notificação 248 SEAPC/COPON/CGCON. Há também o Ofício 3.128/TCE/DIADM/Funasa/PA, de 17/10/2011, notificando o Sr. Kayôrê Kayapó para apresentar alegações de defesa ou recolher o débito imputado (peça 14, p. 169) .
19. Verifica-se, assim, que NÃO houve o transcurso de mais de dez anos desde o fato gerador e o edital de notificação dos responsáveis publicados no D.O.U. pela autoridade administrativa federal competente (art. 6º, inciso II, c/c art. 19 da IN/TCU 71/2012, modificada pela IN/TCU 76/2016) , uma vez que os valores transferidos dataram de 2004 a 2006, mas houve notificações válidas em 2008 e 2011, motivo pelo qual deve-se prosseguir com a presente tomada de contas especial.
Valor de Constituição da TCE
20. Verifica-se que o valor atualizado do débito apurado (sem juros) em 1º/1/2017 é de R$ 2.099.716,57, superior, portanto, a R$ 100.000,00, na forma estabelecida conforme os arts. 6º, inciso I, e 19 da IN/TCU 71/2012, modificada pela IN/TCU 76/2016.
VERIFICAÇÃO DA EXISTÊNCIA DE OUTROS DÉBITOS
21. Em atenção ao comando contido no item 9.4 do Acórdão 1772/2017-TCU-Plenário, de relatoria do Exmo. Ministro-Substituto Augusto Sherman Cavalcanti, e em atendimento ao disposto no art. 6º, § 1º, da Instrução Normativa TCU 71/2012, informa-se que NÃO foi constatado débito em nome dos responsáveis em outros processos em tramitação no Tribunal.
EXAME TÉCNICO
Caracterização das irregularidades geradoras do dano ao erário:
Irregularidade: não comprovação da boa e regular gestão dos recursos, considerando a não apresentação da prestação de contas de parte dos recursos do Convênio 1.146/2004 (Siafi 506219) , celebrado entre a Funasa e a entidade mencionada, tendo por objeto a execução de ações complementares à saúde indígena no âmbito do Distrito Sanitário Especial Indígena de Kayapó/PA (peça 1, p. 74-82) .  
Responsáveis: Kayôrê Kayapó, presidente da entidade convenente à época, bem como a entidade convenente Pikatoti Associação Komoko. 
Condutas impugnadas: na condição de presidente da entidade convenente, gestor dos recursos do convênio, bem como a entidade convenente e responsável pela correta execução do ajuste, por terem deixado de comprovar a boa e regular aplicação dos valores recebidos para a execução do ajuste firmado com a Funasa, em face da não apresentação das prestações de contas de parte dos recursos recebidos.
Nexo de causalidade: A não apresentação da documentação comprobatória impediu o estabelecimento do nexo causal entre as despesas efetuadas e os recursos federais recebidos no âmbito do Sistema Único de Saúde, não permitindo, assim, aferir a regularidade na utilização dos recursos, resultando em presunção de dano ao erário.
Culpabilidade: não há excludentes de ilicitude, de culpabilidade e de punibilidade; é razoável supor que a responsável tinha consciência da ilicitude de sua conduta; era exigível conduta diversa da praticada, qual seja, guardar, manter arquivados e apresentar aos órgãos fiscalizadores quando solicitados os documentos relativos às despesas.
Dispositivos legais e infralegais infringidos: Cláusula Quarta do Termo de Convênio 1.146/2004 (Siafi 506219) , arts. 2º, §§ 2º e 3º, e 22 da Instrução Normativa STN 1/1997; art. 93 do Decreto-Lei 200/1967 c/c o art. 66 do Decreto 93.872/1986; Jurisprudência do TCU (Acórdão 2423/2015-TCU-Segunda Câmara, da relatoria do Ministro André de Carvalho; Acórdão 4310/2014-TCU-Segunda Câmara, da relatoria do Ministro José Jorge; Acórdão 1655/2014-TCU-Primeira Câmara, da relatoria do Ministro José Múcio Monteiro) .
Das citações e das Revelias dos Responsáveis:
22. Regularmente citados, respectivamente, por meio dos ofícios de citação 0093 e 0094/2019-TCU/Secex-TCE, ambos de 9/1/2019 (peças 21 e 22) , bem como pelos Editais 0034 e 188/2019, de 8/5/2019 e 19/10/2019 (peças 31 e 34) , os responsáveis não apresentaram as alegações de defesa requeridas, incorrendo em revelia.
22.1. Nos processos do TCU, a revelia não conduz à presunção de que seriam verdadeiras todas as imputações levantadas contra os responsáveis, diferentemente do que ocorre no processo civil, em que a revelia do réu opera a presunção da verdade dos fatos narrados pelo autor. Dessa forma, a avaliação da responsabilidade do agente não pode prescindir da prova existente no processo ou para ele carreada.
22.2. Ao não apresentarem suas alegações de defesa, os responsáveis deixam de produzir prova da regular aplicação dos recursos sob suas responsabilidades, em afronta às normas que impõem aos gestores públicos a obrigação legal de, sempre que demandados pelos órgãos de controle, apresentarem os documentos que demonstrem a correta utilização das verbas públicas, a exemplo do contido no art. 93 do Decreto-Lei 200/67: 'Quem quer que utilize dinheiros públicos terá de justificar seu bom e regular emprego na conformidade das leis, regulamentos e normas emanadas das autoridades administrativas competentes'.
22.3. Considerando o princípio da verdade real que rege esta Corte, ainda que as alegações de defesa não tenham sido apresentadas, a revelia não afasta a obrigatoriedade da análise dos elementos probatórios disponíveis nos autos, conforme reiterados acórdãos do Tribunal (Acórdão 163/2015-TCU-Segunda Câmara, Rel. Min. Subst. André de Carvalho; 2685/2015 - 2ª Câmara, Rel. Min. Raimundo Carreiro; 2801/2015 - 1ª Câmara, Rel. Min. Walton Alencar Rodrigues; 4340/2015 - 1ª Câmara, Rel. Min. Subst. Weder de Oliveira e 5537/2015 - 1ª Câmara, Rel. Min. Subst. Weder de Oliveira) . Assim, procurou-se buscar, em manifestações do responsável na fase interna desta Tomada de Contas Especial, se havia algum argumento que pudesse ser aproveitado a seu favor.
22.4. No entanto, examinando os autos, observa-se que, em obediência aos princípios constitucionais que asseguram o direito ao contraditório e à ampla defesa, os responsáveis foram devidamente notificados na fase interna, sendo dada a oportunidade para que viessem ao processo e se manifestassem. Entretanto, os mesmos permaneceram silentes, a despeito das notificações a eles encaminhadas (ofícios de citação 0093 e 0094/2019-TCU/Secex-TCE, ambos de 9/1/2019 - peças 21 e 22 -, bem como pelos Editais 0034 e 188/2019, de 8/5/2019 e 19/10/2019 - peças 31 e 34) , não havendo, portanto, nenhum argumento que possa vir a ser analisado e posteriormente utilizado para afastar as irregularidades apontadas.
22.5. Em se tratando de processo em que as partes interessadas não se manifestaram acerca das irregularidades imputadas, não há elementos para que se possa efetivamente aferir e reconhecer a ocorrência de boa-fé na conduta dos responsáveis ou de quaisquer outros excludentes de culpabilidade, podendo o Tribunal, desde logo, proferir o julgamento de mérito pela irregularidade das contas, nos termos dos §§ 2º e 6º do art. 202 do Regimento Interno do TCU (Acórdão 133/2015-TCU-Primeira Câmara, Rel. Min. Bruno Dantas; 2455/2015 - 1ª Câmara, Rel. Min. Bruno Dantas; 3604/2015 - 1ª Câmara, Rel. Min. Bruno Dantas; 5070/2015 - 2ª Câmara, Rel. Min. Subst. André de Carvalho e 2424/2015 - Plenário, Rel. Min. Benjamin Zymler) .
22.6. Dessa forma, Pikatoti Associação Kamoko (CNPJ 04.581.325/0001-66) e Kayôrê Kayapó (CPF XXX.085.732-XX) , devem ser considerados revéis, nos termos do art. 12, §3º, da Lei 8.443/1992, devendo as contas ser julgadas irregulares, condenando-os aos débitos apurados.
Verificação do Prazo de Prescrição da Pretensão Punitiva
23. Vale ressaltar que a pretensão punitiva do TCU, conforme Acórdão 1441/2016-TCU-Plenário, Relator: Benjamin Zymler, que uniformizou a jurisprudência acerca dessa questão, subordina-se ao prazo geral de prescrição indicado no art. 205 do Código Civil, que é de dez anos, contado da data de ocorrência da irregularidade sancionada, nos termos do art. 189 do Código Civil, sendo este prazo interrompido pelo ato que ordenar a citação, a audiência ou a oitiva dos responsáveis. No caso em exame, ocorreu a prescrição, uma vez que a irregularidade sancionada ocorreu em 9/3/2006 e o ato de ordenação da citação só veio a ocorrer em 24/11/2018 (peça 18) .
CONCLUSÃO
24. A partir dos elementos constantes nos autos e o exame das ocorrências descritas na seção 'Exame Técnico', foi possível, conforme o Relatório de Tomada de Contas Especial 005/2016 (peça 14, p. 147-176) , definir a responsabilidade da entidade Pikatoti Associação Kamoko (CNPJ 04.581.325/0001-66) e do Sr. Kayôrê Kayapó (CPF XXX.085.732-XX) , pela não comprovação da boa e regular aplicação dos recursos que lhe foram confiados, caracterizada pela ausência de prestação de contas de parte dos recursos repassados.
24.1. Em face da análise promovida, conclui-se que as condutas dos responsáveis causaram danos ao erário em decorrência da não comprovação da boa e regular aplicação dos recursos repassados por dos recursos transferidos por meio do SUS. Com efeito, em função das revelias dos responsáveis, não foi possível sanear as irregularidades a eles atribuídas, tampouco elidir o débito a eles imputado. Ademais, inexistem nos autos elementos que demonstrem a boa-fé dos responsáveis ou a ocorrência de outros excludentes de culpabilidade. Desse modo, suas contas devem, desde logo, ser julgadas irregulares, nos termos do art. 202, § 6º, do Regimento Interno do TCU, procedendo-se às suas condenações em débito.
PROPOSTA DE ENCAMINHAMENTO 
25. Diante do exposto, submetem-se os autos à consideração superior, propondo:
a) considerar revéis, para todos os efeitos, a entidade Pikatoti Associação Kamoko (CNPJ 04.581.325/0001-66) e o Sr. Kayôrê Kayapó (CPF XXX.085.732-XX) , dando prosseguimento ao processo, com fundamento no § 3º, art. 12, Lei 8.443, de 16 de julho de 1992;
b) com fundamento nos arts. 1º, inciso I, 16, inciso III, alíneas 'a' e 'c', da Lei 8.443/1992 c/c os arts. 19 e 23, inciso III, da mesma Lei, e com arts. 1º, inciso I; 209, incisos I e III; 210 e 214, inciso III, do Regimento Interno, julgar irregulares as contas da entidade Pikatoti Associação Kamoko (CNPJ 04.581.325/0001-66) e do Sr. Kayôrê Kayapó (CPF XXX.085.732-XX) , e condená-los aos pagamentos das quantias da tabela abaixo, atualizadas a partir das respectivas datas, com a fixação do prazo de quinze dias, a contar da notificação, para comprovarem, perante o Tribunal (art. 214, inciso III, alínea 'a', do Regimento Interno) , o recolhimento da dívida aos cofres do Fundo Nacional de Saúde, atualizada monetariamente e acrescida dos juros de mora, calculados a partir das datas discriminadas, até a data do recolhimento, na forma prevista na legislação em vigor:
	Data
	Valor (R$) 

	9/3/2006
	185,66

	11/5/2006
	200.000,00

	8/6/2006
	237.996,96

	19/9/2006
	686.825,65

	Total
	1.125.008,27

c) autorizar, desde logo, nos termos do art. 28, inciso II, da Lei 8.443/1992, a cobrança judicial das dívidas, caso não atendidas as notificações; 
d) autorizar, desde logo e caso solicitado, o pagamento da dívida dos responsáveis, em até 36 parcelas mensais e consecutivas, nos termos do art. 26 da Lei 8.443/1992 c/c o art. 217 do RI/TCU, fixando-lhes o prazo de quinze dias, a contar do recebimento das notificações, para comprovarem perante o Tribunal o recolhimento da primeira parcela, e de trinta dias, a contar da parcela anterior, para comprovarem os recolhimentos das demais parcelas, devendo incidir sobre cada valor mensal, atualizado monetariamente, os juros de mora devidos, na forma prevista na legislação em vigor;
e) encaminhar cópia da deliberação ao Procurador-Chefe da Procuradoria da República no Pará, nos termos do § 3º do art. 16 da Lei 8.443/1992 c/c o § 7º do art. 209 do Regimento Interno do TCU, para adoção das medidas cabíveis; e comunicar-lhe que o relatório e o voto que a fundamentarem podem ser acessados por meio do endereço eletrônico www.tcu.gov.br/acordaos e que, caso haja interesse, o Tribunal pode enviar-lhe cópia desses documentos sem qualquer custo. "
3.	Em seu pronunciamento regimental, o Ministério Público junto a esta Casa, neste ato representado pelo Procurador Sérgio Ricardo Costa Caribé, manifestou-se de acordo com a proposta oferecida pela unidade técnica (peça 41) .
É o relatório.

não há.

Procurador Sérgio Ricardo Costa Caribé.

TOMADA DE CONTAS ESPECIAL. IMPUGNAÇÃO PARCIAL DE DESPESAS REALIZADAS COM RECURSOS REPASSADOS POR FORÇA DE CONVÊNIO. AÇÕES COMPLEMENTARES À SAÚDE INDÍGENA. CITAÇÃO. REVELIA. CONTAS IRREGULARES. DÉBITO. PRESCRIÇÃO DA PRETENSÃO PUNITIVA.

TOMADA DE CONTAS ESPECIAL (TCE)

Trata-se de tomada de contas especial instaurada, pela Fundação Nacional de Saúde - Funasa, ante a impugnação parcial de despesas realizadas com recursos repassados por força do Convênio 1.146/2004 (Siafi 506219) , celebrado entre a Funasa e a Pikatoti Associação Kamoko, tendo por objeto a execução de ações complementares à saúde indígena no âmbito do Distrito Sanitário Especial Indígena de Kayapó/PA.
2.	Nos termos do art. 93 do Decreto-Lei 200/1967, quem quer que utilize dinheiros públicos ficará obrigado a justificar seu bom e regular emprego, mediante a apresentação de elementos suficientes e idôneos.
3.	Inicialmente previsto para vigorar por doze meses a partir de sua assinatura, ocorrida em 1º/9/2004 (fls. 74, peça 1) , e envolvendo o montante de R$ 2.111.949,66 (fls. 77, peça 1) , o Convênio 1.146/2004 veio, por força de 19 termos aditivos, a ter sua vigência prorrogada para até 2/7/2007 (fls. 7/10, peça 11) e a compreender recursos adicionais (fls. 2, peça 16) . Nos termos da letra "k" da Cláusula Terceira do Convênio 1.146/2004 (fls. 76, peça 1) , a convenente deveria, mensalmente, prestar contas à Funasa da aplicação dos recursos da parcela anterior à recebida, de modo que, quando do término da vigência do ajuste, somente necessitaria prestar contas de parcelas ainda não comprovadas.
4.	Os repasses de recursos à Pikatoti Associação Kamoko por força do Convênio 1.146/2004 ocorreram em 12 (doze) parcelas, durante as gestões, enquanto ordenadores de despesas, dos srs. Beko Kayapó (no período de 1º/7/2004 a 27/12/2004) , Beti Kayapó (no período de 28/12/2004 a 22/04/2006) e Kayôrê Kayapó (no período de 24/4/2006 a outubro/2006) (fls. 16, peça 13) . 
5.	As prestações de contas atinentes à aplicação dos recursos da 1ª à 9ª parcelas foram apresentadas e integralmente aprovadas, ocorrendo de aquela da 10ª parcela ser quase totalmente aprovada, restando um saldo por comprovar de R$ 185,66, saldo esse que passou para ser objeto de prestação de contas juntamente com as parcelas seguintes (fls. 80/82, peça 13) . 
6.	Já as prestações de contas relativas às 11ª e 12ª parcelas, cujos repasses ocorreram sob a gestão, enquanto ordenador de despesas, do sr. Kayôrê Kayapó (a 11ª parcela foi repassada por meio de duas ordens bancárias, em 11/5/2006, no valor de R$ 237.996,96, e em 8/6/2006, no valor de R$ 200.000,00, e a 12ª parcela em uma única OB, em 19/9/2006, no valor de R$ 686.825,65) , nem mesmo chegaram a ser prestadas (fls. 81, peça 13) e, segundo se depreende dos autos, além de ele não haver cumprido com tais obrigações, mesmo após ser diligenciado para tanto, também não deixou elementos suficientes para que seus sucessores o fizessem (fls. 48, peça 14) .
7.	Perdurando tal situação, a presente TCE foi instaurada, com a responsabilização solidária da Pikatoti Associação Kamoko e do sr. Kayôrê Kayapó pelo saldo não comprovado da 10ª parcela e pelo valor integral das 11ª e 12ª parcelas, e encaminhada a este Tribunal.
8.	Já no âmbito desta Casa, a instrução inicial, a cargo da Secex-TCE (peça 16) , concluiu propondo a citação solidária da Pikatoti Associação Kamoko e do sr. Kayôrê Kayapó, em razão da não comprovação da boa e regular aplicação de tais importâncias.
9.	Embora citados de forma regular e válida (vide peças 19/37) , em plena conformidade com os normativos acerca da matéria, referidos responsáveis permaneceram silentes, não oferecendo defesa ou recolhendo o débito a eles imputado, restando, portanto, caracterizada sua revelia, podendo-se dar prosseguimento ao processo, nos termos do § 3º do art. 12 da Lei nº 8.443/92.
10.	Ao deixarem de apresentar qualquer elemento com eficácia para elidir as irregularidades a eles imputadas, a Pikatoti Associação Kamoko e o sr. Kayôrê Kayapó deixaram que persistisse a situação já antes configurada, atinente à ausência de comprovação do bom e regular emprego do saldo não comprovado da 10ª parcela e pelo valor integral das 11ª e 12ª parcelas do Convênio 1.146/2004.
11.	Tendo em vista o quadro e também não vislumbrando indícios de boa-fé dos citados, alinho-me às conclusões da unidade instrutiva, cujas análises incorporo às minhas razões de decidir, e entendo presentes os requisitos para que estas contas sejam julgadas irregulares e em débito o responsável, devendo, ainda, remeter-se cópia da documentação pertinente ao Ministério Público da União, por intermédio do Procurador-Geral da República no Estado do Maranhão. Consoante alertado pela Secex-TCE, a pretensão de, igualmente, aplicar a multa do art. 57 da Lei 8.443/1992 resta prejudicada, no caso, em razão da configuração da prescrição da pretensão punitiva por parte deste Tribunal, de acordo com o entendimento firmado no Acórdão 1441/2016-TCU-Plenário, posto que os recursos discutidos nesta TCE foram transferidos no exercício de 2006, enquanto o despacho que ordenou a citação do responsável somente veio a ser prolatado em 24/11/2018 (peça 18) .
12.	Em pequena divergência, deixo de acompanhar a proposta de autorizar-se, desde já, o parcelamento das dívidas, em função de entender tratar-se de providência que somente deve ser adotada mediante solicitação do responsável. Defendo, ainda, que o julgamento pela irregularidade das contas tenha por fundamento as alíneas a e b do inc. III do art. 16 da Lei 8.443/1992, além de promover pequena correção em relação à ordem de ocorrência dos repasses.
	Ante o exposto, manifesto-me por que o Tribunal aprove o acórdão que ora submeto à deliberação deste Colegiado. 
TCU, Sala das Sessões Ministro Luciano Brandão Alves de Souza, em 30 de junho de 2020.
AUGUSTO SHERMAN CAVALCANTI 
Relator